【裁判字號】    99,審訴,159
【裁判日期】    990923
【裁判案由】    詐欺等
【裁判全文】
臺灣新竹地方法院刑事判決             99年度審訴字第159號
公  訴  人  臺灣新竹地方法院檢察署檢察官
被      告  陳彥儒
      （原名陳星碩）
選任辯護人  陳端輝律師
上列被告因詐欺等案件，經檢察官提起公訴（98年度偵字第5185
號、第5644號），本院依簡式審判程序判決如下：
    主  文
陳彥儒犯詐欺取財罪，處有期徒刑伍月，如易科罰金，以新臺幣
壹仟元折算壹日。又犯侵占罪，處有期徒刑陸月，如易科罰金，
以新臺幣壹仟元折算壹日。又犯行使偽造私文書罪，處有期徒刑
陸月，如易科罰金，以新臺幣壹仟元折算壹日。應執行有期徒刑
壹年肆月，如易科罰金，以新臺幣壹仟元折算壹日。緩刑年，
並向被害人乙○○支付新臺幣陸拾陸萬元（支付方式如附表編號
1 所示）、向被害人甲○○支付新臺幣貳拾伍萬元（支付方式如
附表編號2 所示）。偽造之「康玉辛」印章壹枚、委託書上所偽
造之康玉辛署名壹枚、印文伍枚及租賃契約之上偽造之康玉辛署
名貳枚，均沒收之。
    事實及理由
壹、構成犯罪事實：
一、陳彥儒（原名陳星碩）為「碩元管理有限公司」（下稱碩元
    公司）之負責人竟意圖為自己不法之所有意，為下列詐欺、
    侵占、偽造文書犯行：
（一）緣甲○○因積欠銀行債務新臺幣（下同）75萬元，希冀與
      債權銀行洽談將總債務降低一定成數後再清償，乃透過友
      人陳孝武（原名陳武彥）居間介紹，於民國96年6 月12日
      委任陳彥儒向債權銀行進行協商。詎陳彥儒基於詐欺之犯
      意，向甲○○佯稱需先交付25萬元至碩元公司之協商律師
      處，半年內即可將債務問題處理好等語，致甲○○信以為
      真而陷於錯誤，於97年2 月18日交付25萬元與陳彥儒，陳
      彥儒取得該款項後即供己花用殆盡。嗣甲○○因一再等待
      均無下文，於97年12月中旬起數次聯繫陳彥儒返還款項，
      陳彥儒均藉口託詞，甲○○始知遭騙。
（二）陳彥儒、乙○○與房書勤於97年間商議由乙○○出資購得
      新竹市○○路171 號5 樓之2 之法拍屋（下稱本件房屋）
      ，並約定本件房屋登記在乙○○之配偶康玉辛名下後再由
      陳彥儒尋找買主出售，以從中獲利並朋分。陳彥儒於97年
      8 月11日，向乙○○表示已尋得買主劉姓藥劑師，要求乙
      ○○預先將本件房屋過戶所需之契稅、土地增值稅及代書
      費用合計47萬2,537 元透過房書勤之員工吳月文轉交與其
      員工陳孝武（另為不起訴處分）。嗣陳彥儒得知買主劉姓
      藥劑師不欲購屋後，不但未將此事告知乙○○，反萌侵占
      之犯意，將陳孝武自吳月文處取回之上開款項，以變易持
      有為所有之意思侵占入己，挪為他用，於當日全數出借給
      陳孝武之友人莊國方。
（三）再陳彥儒明知未獲乙○○、康玉辛之同意或授權，竟另基
      於行使偽造私文書及詐欺之犯意，先於97年8 月某日，在
      不詳處所，利用不知情之刻印店人員，偽刻「康玉辛」之
      印章乙枚，再於委託書「立書人欄」偽造「康玉辛」之署
      押並蓋用上開偽造之印章，且於該委託書上「PS附註欄」
      及「日期欄」上蓋用上開偽造之印章，而偽造「康玉辛」
      委託書1 份，並命不知情之陳孝武（另經檢察官為不起訴
      處分）於97年8 月15日19至20時許，持上開偽造之委託書
      向賴慧珠佯稱獲得康玉辛之授權而行使，使賴慧珠誤信陳
      彥儒業已取得康玉辛之授權，而陷於錯誤同意承租本件房
      屋，陳孝武則於租賃契約之「出租人欄」、「契約人（甲
      方）欄」內署名「康玉辛」，並填康玉辛之身分證字號，
      用以表示康玉辛同意每月2萬5,000元之租金、期間自97年
      8 月15日起至98年8 月14日止出租之意，並將租賃契約書
      持交賴慧珠收執而為行使，足生損害於康玉辛及賴慧珠，
      賴慧珠因受騙而交付押金5萬元及迄至98年3月15日之租金
      共20萬元與陳彥儒。
二、案經甲○○訴由新竹縣政府警察局竹北分局報告及乙○○訴
    由新竹縣政府警察局移送臺灣新竹地方法院檢察署檢察官偵
    查起訴。
貳、程序方面：
    本件被告陳彥儒犯詐欺、偽造文書、侵占等罪，均非死刑、
    無期徒刑、最輕本刑為3 年以上有期徒刑之罪，或高等法院
    管轄第一審之案件，被告於本院準備程序進行中，就被訴事
    實為有罪之陳述，經本院合議庭認合於刑事訴訟法第273 條
    之1 第1 項之規定，裁定進行簡式審判程序，此合先敘明。
參、認定犯罪事實所根據的證據及理由：
一、被告陳彥儒於審理中之供述（見本院卷第34-35 頁、第37-3
    9頁 ）。
二、告訴人甲○○之指述（見98年度偵字第5185號偵查卷[ 下稱
    5185偵卷] 第4-6 頁、第24-25 頁；98年度偵字第5644號偵
    查卷[下稱5644偵卷]第56-57頁、第67-68頁、第76-77 頁）
    。
三、告訴人乙○○之指述（見5185偵卷第23-25 頁；5644偵卷第
    10-12頁、第56-57頁、第67-68頁、第76-77頁）。
四、證人即被害人康玉辛之證述（見5644偵卷第55-56 頁）。
五、證人賴慧珠之證述（見5185偵卷第23-25 頁；5644偵卷第14
    -16頁）。
六、證人陳孝武之證述（見5185偵卷第7-9 頁、第24-25 頁；56
    44偵卷第6-9頁、第58-59頁、第75-77頁）。
七、證人房書勤之證述（見5644偵卷第67-68頁）。
八、證人吳月文之證述（見5644偵卷第74-75頁）。
九、借據及本票（見5185偵卷第15頁）。
十、委託書（見5185偵卷第47-52頁；5644偵卷第18頁）。
十一、房屋租賃契約書在卷可證（見5644偵卷第17頁）。
肆、論罪科刑的理由：
一、論罪：
（一）核被告陳彥儒於構成犯罪事實欄一（一）所為，係犯刑法
      第339 條第1 項詐欺取財罪；於構成犯罪事實欄一（二）
      所為，係犯刑法第335 條第1 項之普通侵占罪；於構成犯
      罪事實欄一（三）所為，係犯刑法第216 條、第210 條行
      使偽造私文書及同法第339 條第1 項詐欺取財罪。被告偽
      造「康玉辛」印章及署名之行為係偽造私文書之部分行為
      ，而偽造私文書之低度行為復為行使私文書之高度行為所
      吸收，均不另論罪。
（二）想像競合犯：被告陳彥儒於構成犯罪事實欄一（三）所為
      之行使偽造私文書之目的，係在使賴慧珠陷於錯誤而詐取
      財物；亦即，被告行使偽造私文書之行為，實乃其「詐取
      財物」行為之一部，並因而觸犯構成要件不相同之行使偽
      造私文書罪、詐欺取財罪，為想像競合犯，應依刑法第55
      條規定，從一重之行使偽造私文書罪處斷。
（三）被告利用不知情之刻印店人員，偽刻「康玉辛」之印章乙
      枚、並命不知情之陳孝武持偽造之委託書向賴慧珠佯稱獲
      得康玉辛之授權而行使，使賴慧珠誤信陳彥儒業已取得康
      玉辛之授權，而陷於錯誤同意承租本件房屋之行為，係利
      用非正犯之他人犯罪，均為間接正犯。
（四）數罪併罰：被告所犯前開詐欺取財罪、普通侵占罪及行使
      偽造私文書各罪間，犯意各別，行為可分，應予以分別論
      罪，合併處罰之。
二、科刑：
（一）主刑：審酌被告因一時失察，始起意侵占、行使偽造私文
      書、詐騙他人財物之犯罪動機、目的、手段、所生危害及
      其犯後態度，以及犯後坦白承認犯行、並與被害人即告訴
      人已達成和解等一切情狀，分別量處如主文所示之刑及諭
      知易科罰金之折算標準，併依法定其應執行之刑及易科罰
      金之折算標準，以資懲儆。
（二）緩刑：被告陳彥儒前未曾受有期徒刑以上刑之宣告，此有
      臺灣高等法院被告前案紀錄表及刑案資料查註紀錄表各 1
      份在卷可查。考量被告因一時失慮而觸犯刑章，犯後尚知
      所悔悟，並與告訴人甲○○、乙○○達成和解，願意賠償
      告訴人乙○○66萬、甲○○25萬之損失，有本院於99年 6
      月8日製作之和解筆錄1份附卷可佐，被告經此教訓，應已
      知警惕，而無再犯之虞，更何況，對被告施以上開主文所
      示之短期自由刑將有可能產生諸多流弊：對於初犯者，若
      任意施以短期自由刑，將使其喪失對拘禁之恐懼，減弱其
      自尊心；又犯罪者之家屬在物質及精神上均將受到重大損
      失，將衍生更多社會問題；再者犯罪者被釋放時，社會復
      歸時往往遇到多種困難，成為促成其再犯之原因；且執行
      機構設施、人力有限，難以對受刑人全面達到教化之效果
      ，若輕易對本案被告施以短期自由刑，將使其易受惡性之
      感染，成為再犯之原因，亦即本性善良者，若僅係偶然犯
      罪或過失犯罪，即受到短期自由刑之拘禁，則成為毫無變
      通地均送到龍蛇雜處之監所服刑，反而會使其學習犯罪不
      良習性及其他犯罪技巧，使該偶然犯罪或過失犯罪者下次
      再犯罪。因此似此短期自由刑既無益於改善受刑人惡性，
      又無威嚇之效果，反而導致受刑人將來再犯之危險提高，
      社會將付出更大成本，故本院同時基於以上短期自由刑缺
      失之考量，認對被告所宣告之刑，以暫不執行為適當，以
      觀後效，爰均併予宣告緩刑3 年，以啟自新。惟本院為期
      被告能確實繼續按期給付，免僥倖利用分期之利，得法院
      寬判，於給付數期款後即不再履行，故依刑法第74條第 1
      項第1款、第2項第3 款之規定，並命被告應向告訴人乙○
      ○支付66萬、甲○○支付25萬，給付方式如附表。此部分
      依刑法第74條第4 項規定得為民事強制執行名義，又依同
      法第75條之1第1 項第4款規定，受緩刑之宣告而違反上開
      本院所定負擔情節重大，足認原宣告之緩刑難收其預期效
      果，而有執行刑罰之必要者，得撤銷其宣告，併為說明。
（三）沒收：被告所偽造之「康玉辛」印章1 枚、委託書「立書
      人欄」、「PS附註欄」及「日期欄」上偽造之康玉辛署名
      1 枚、印文5 枚及租賃契約之「出租人欄」、「契約人（
      甲方）欄」上偽造之康玉辛署名2枚，均應依刑法第219條
      之規定，不問屬於犯人與否，均沒收之。
伍、適用法律依據：
一、程序法方面：刑事訴訟法第273 條之1第1 項、第299 條第1
    項前段。
二、實體法方面：刑法第339 條第1 項、第335 條第1 項、第21
    6條、第210條、第51條第5 款、第41條第1項前段、第8項、
    第74條第1項第1款、第2項第3款、第219條，刑法施行法第1
    條之1第1項、第2項前段，判決如主文。
中    華    民    國    99    年    9     月    23    日
                    刑事第九庭    法  官      邱忠義
以上正本證明與原本無異。
如不服本判決應於收受判決後10日內向本院提出上訴書狀，並應
敘述具體理由。其未敘述上訴理由者，應於上訴期間屆滿後20日
內向本院補提理由書(均須按他造當事人之人數附繕本)「切勿逕
送上級法院」。
中    華    民    國    99    年    9     月    23    日
                                  書記官      王思穎
附錄本案論罪科刑實體法條全文：
刑法第216條：
行使第210 條至第215 條之文書者，依偽造、變造文書或登載不
實事項或使登載不實事項之規定處斷。
刑法第210條：
偽造、變造私文書，足以生損害於公眾或他人者，處5 年以下有
期徒刑。
刑法第335條：
意圖為自己或第三人不法之所有，而侵占自己持有他人之物者，
處五年以下有期徒刑、拘役或科或併科一千元以下罰金。
前項之未遂犯罰之。
刑法第339條第1項：
意圖為自己或第三人不法之所有，以詐術使人將本人或第三人之
物交付者，處5 年以下有期徒刑、拘役或科或併科1 千元以下罰
金。
附表：
┌──┬────────────────────────┐
│編號│      給付對象與方法／金額單位：新臺幣          │
├──┼────────────────────────┤
│    │被告願給付告訴人乙○○66萬元整，以分期付款的方式│
│    │，分為132 期，每期5 千元整，被告並自99年7 月10日│
│ 1  │起，按月於每月10日前，由被告將款項匯入乙○○配偶│
│    │康玉辛設於上海商業儲蓄銀行北新竹分行（帳號：6320│
│    │0000000000），直至全部清償完畢為止，如有一期未履│
│    │行，視為全部到期。                              │
├──┼────────────────────────┤
│    │被告願給付告訴人甲○○25萬元，以分期付款方式給付│
│    │，共分57期，第1 至第12期，每期3 千元，第13期至第│
│ 2  │24期，每期為4 千元，第25期至第56期，每期5 千元，│
│    │第57期，即最後1 期，為6 千元。並自99年7 月10起，│
│    │按月於每月10日前，由被告將款項匯入甲○○之母親陳│
│    │邱秀琴設於第一銀行竹北分行（帳號：00000000000 ）│
│    │，直至全部清償完畢為止，如有一期未履行，視為全部│
│    │到期。                                          │
└──┴────────────────────────┘

司法院資訊處製作；財團法人民間司法改革基金會備份。
